臺灣高等法院臺南分院刑事判決　　　　　九十一年度上訴字第二四三號　Ａ
　　　上　訴　人
　　　即　被　告　丑　○　○
　　　選任辯護人　楊　淑　惠
右上訴人因詐欺等案件，不服臺灣嘉義地方法院九十年度訴緝字第二七號中華民國九
十一年一月七日第一審判決（起訴案號：臺灣嘉義地方法院檢察署八十九年度偵字第
六五四四、六八○六號，併辦案號：九十年度偵字第二九四四號），提起上訴，本院
判決如左：
      主      文
原判決撤銷。
丑○○連續行使偽造私文書，足以生損害於他人，處有期徒刑參年陸月。
偽造之簡松林印章乙枚及偽造款項借用證上之偽造劉高發署押乙枚與簡松林署押乙枚
、印文三枚均沒收。
      事      實
一、丑○○明知其經營生意失敗，已無支付能力，竟基於意圖為自己不法所有之概括
    犯意，自八十七年六月二十五日起至八十九年七月十五日止（如附表一至十三所
    列之時間），在嘉義縣梅山鄉○○村○○路三九二巷三三號住處，以自己名義擔
    任會首，召募如附表一至十三所示之會員郭芳銘等人組織民間互助會（會員人數
    、每會每月金額均如附表），致郭芳銘等會員在不知情之狀況下，陷於錯誤而加
    入互助會，丑○○並以莊惠泰等人冒名加入互助會（如附表一至三及附表五至十
    三上所載冒名部分），利息前扣即採內標制，並以上開互助會之起會日之次月同
    日在丑○○住處即上址開標，丑○○除取得首會之會款外，又自八十七年七月二
    十五日起，利用會員彼此並非熟識及會員因忙碌未到場競標之機會，先後利用前
    開冒名之莊惠泰等人名義，自備紙張為標單，偽造冒名之莊惠泰等人署押（姓名
    ）及冒標會息後，在上址持以行使參加競標而得標如附表一至三及附表五至十三
    所示之互助會，均足生損害於前開遭冒名參與互助會之莊惠泰等人，又以申○等
    活會會員名義（如附表一、五、七、八上所載冒標部分），自備紙張為標單，未
    經渠等同意而於標單上偽填冒用之申○等人署押（姓名）及冒標會息後，在上址
    持以行使參加競標而得標如附表一、五、七、八上所示之互助會，均足以生損害
    於前開被冒用名義之活會會員申○等人。丑○○繼而先後向如附表一至十三所載
    遭之活會會員張延洲等人，表示各該次會係莊惠泰及申○等人得標，而向前開遭
    冒標會員則佯稱係由其他會員得標，致如附表一至十三所示受騙活會及遭冒標會
    員陷於錯誤，而先後如數交付各該次扣除冒標會息後之會款，且丑○○於死會會
    員標後，尚有部分會款未給付（如附表一、二、四、五所示），計詐得二千零五
    十一萬零三百五十元，而丑○○亦於每次標會後隨即將所偽造之標單撕毀丟棄。
    嗣於八十九年九月間丑○○即宣布互助會停會而避不見面，始由會員辰○○等人
    向法務部嘉義縣調查檢舉悉上情。
二、丑○○明知己已無支付能力，竟仍賡續前揭意圖自己不法所有之概括犯意，於八
    十七年十二月十五日，在上址盜用劉高發留存在其處之印章並偽造劉高發之署押
    於款項借用證，持之至嘉義縣梅山鄉開元村開元后十八號，向上開互助會之會員
    寅○○佯稱親戚要借用，致寅○○陷於錯誤借款五十萬元，足生損害於劉高發，
    又於八十九年六月二十五日，在嘉義市○○○路不詳之刻印店，由不知情姓名不
    詳之店員偽刻簡松林（起訴書及原判決誤為簡松林）之印章盜蓋及偽造簡松林之
    署押於款項借用證，復以相同手法向寅○○詐騙六十萬元，足生損害於簡松林，
    至丑○○停會後，寅○○始知受騙。
三、案經法務部調查局嘉義縣調查站移送臺灣嘉義地方法院檢察署檢察官偵查起訴及
    寅○○訴由臺灣嘉義地方法院檢察署檢察官移送併辦。
      理      由
一、訊據被告丑○○坦承倒會，辯稱係因投資理財不善，致誤觸法網，並非惡意違犯
    等語，惟被告冒名、冒標之事實，業據其坦白承認，核與被害人辰○○、謝幸娟
    、丙○○、卯○○、許麗想、李美麗、林秀燕、李戊○、己○○、子○○、辛○
    ○、陳家源、丁○○、午○○、癸○○、何庚○○、張甲○○、乙○○、賴義遜
    、李美莉、丙○○、戌○○、酉○○、申○、亥○○、未○○、吳賴碧霞、賴鐘
    甚、巳○○、天○○指訴相符，被告盜用劉高發印章，偽造借用證向寅○○借款
    及盜刻簡松林印章，偽造借用證向寅○○借款等情，亦為被告坦承不諱，也迭據
    被害人劉高發、簡松林及告訴人寅○○指訴相符，復有互助會簿影本、受害人資
    料調查報告表、偽造簡松林及劉高發之款項借用證影本可稽，被告雖以前開情詞
    為辯，惟查被告自八十七年六月二十五日之會起，除附表四外，其餘附表一至十
    三，均自被告領得會頭款之第二次會起即行冒標，並冒名參加互助會，附表五且
    連續冒標七個月，且查被告及其妻在梅山鄉農會及台南區中小企業銀行梅山分行
    之銀行帳戶，均自八十九年九月初之後，即無金錢或票據存入 (見本院卷附梅山
    鄉農會及台南區中小企業銀行梅山分行函及資金出入明細表)，而被告所有之不
    動產，均向農會借款殆盡，被告倒會前，尚在經營汽車展示中心及保養廠，乃竟
    一夕間宣告倒會，財產歸零，顯然係預謀性倒閉，其有詐取互助會活會員會款及
    向寅○○詐財之意思甚明。所辯非可採信，被告犯行應堪認定。
二、公訴意旨雖認被告詐欺金額高達二千五百二十一萬元，惟查公訴人並未注意本件
    係採取內標制，被告冒標時會員所繳納之會款須扣除被告所冒填之利息，而概略
    以每會起會之會款計算之，自有錯誤之處，而應以被告於原審所提出而被害人等
    之共同代理人壬○○表示無意見之冒標金額統計明細表為準 (見原審卷第四二頁
    )，且依該統計明細表記載，被告實際詐取之會款，應為二千零五十一萬零三百
    五十元，是應予更正。此外，被告辯稱其另有死會會款三百七十九萬元尚未收取
    ，應與詐取會款金額相扣抵云云，惟因此部分款項，係屬死會會員積欠為會首之
    被告之會款債務，與被告向活會會員因詐欺所取得之會款，係屬犯罪所得之財物
    ，應為不同性質之二筆款項，自無所謂相扣抵之情事可言，被告此部分辯解，應
    不足採，均併此明。
三、按互助會標單記載會員姓名及利息之金額，如僅憑該標單內容觀之，尚不能明瞭
    其用意何在，必須依習慣或特約始足以表示該金額係標取會款之利息，該姓名係
    標取會款之會員而足以表示一定用意之證明，故該標單並非刑法第二百十條之私
    文書，而係同法第二百二十條第一項所定，關於為同法第二百十條行為時，以文
    書論之私文書，此有最高法院八十七年度台非字第十二號判決可供參酌；本件被
    告先後多次冒用如附表一至三及附表五至十三上所載冒名部分莊惠泰等人及如附
    表一、五、七、八上所載冒標部分申○等人之署押，偽造並持以行使出示之載有
    標息、被冒標人名義之標單，依習慣自足以表示被冒標者莊惠泰及申○等人願出
    息標取會款用意之證明，揆諸前揭判決意旨，前開標單依刑法第二百二十條第一
    項之規定，應以準私文書論。
四、核被告所為，係犯刑法第三百三十九條第一項詐欺取財罪及同法第二百十六條、
    第二百二十條第一項、第二百十條之行使偽造私文書罪。次查被告先後多次偽造
    如附表一至三及附表五至十三上所載冒名部分莊惠泰等人及如附表一、五、七、
    八上所載冒標部分申○等人之署押，另偽造劉高發、簡松林之署押及盜用劉高發
    印章、偽造簡松林印章係偽造私文書之部分行為，而偽造私文書之低度行為，則
    應為行使偽造私文書之高度行為所吸收，故均不另論罪。再查被告所為各次冒標
    詐欺行為，乃同時向附表一至十三受騙活會會員欄所示多數活會會員詐取會款，
    係以一行為觸犯數相同之詐欺罪名，為同種想像競合犯，應依刑法第五十五條之
    規定，從一重處斷。又查被告先後多次行使偽造私文書及詐欺取財犯行，均時間
    緊接，犯罪構成要件相同，顯係基於概括犯意為之，屬連續犯，均應依刑法第五
    十六條之規定，各以一罪論，並分別加重其刑。復查被告所犯前開連續行使偽造
    私文書及連續詐欺取財二罪間，有方法結果之牽連關係，為牽連犯，應依刑法第
    五十五條之規定，從一重之連續行使偽造私文書罪論處。至公訴人移送併辦之被
    告向告訴人寅○○詐借現款部分，雖未經起訴，但此部分與已起訴且論罪之詐取
    會款部分，有連續犯之裁判上一罪關係，應為起訴效力所及，本院自應依法併予
    審理，附此明。
五、依刑法第二百十九條規定，僅偽造之印章、印文、署押，不問屬於犯人與否，應
    沒收之，被告偽造前項二張款項借用證乙節，其中偽造劉高發名義部分，係屬盜
    用劉某印章及偽造劉某署押，而偽造簡林林名義部分，屬偽造簡某印章及署押，
    已如前述，兩者偽造之態樣，顯不完全一樣，因此，偽造劉高發名義之款項借用
    證，上應僅有偽造劉高發之署押乙枚，應依法宣告沒收，盜用劉高發印章所蓋之
    三枚印文，既無偽造情形，應無沒收必要，而偽造簡林林名義之款項借用證上，
    偽造簡林林印章所蓋之印文三枚，應亦屬偽造者，及偽造簡某之署押乙枚，均亦
    應依法宣告沒收。
六、原審以被告事證明確，予以論罪科刑，固非無見，惟被告偽造款項借用證上所偽
    造者，僅劉高發有之署押乙枚，及簡林林之署押乙枚與印文三枚，並未偽造劉高
    發之印文三枚，有如前述，則未偽造之劉高發印文三枚，應無宣告沒收之必要，
    原判決將之一併宣告，尚有未洽，被告上訴意旨，以非惡性倒閉，指摘原判決不
    當，雖非可採，惟原判決既有可議，應由本院撤銷改判，爰審酌被告犯罪之動機
    係經營生意失敗、目的、手段，及其品性、生活狀況、智識程度、犯罪所生之損
    害非輕，及坦承全部犯行之犯後態度且尚未被害人達成民事和解等一切情狀，量
    處有期徒刑三年六月，以示懲儆。
七、被告所偽造如附表一至十三所示之冒名及冒標會員莊惠泰及申○等人署押之互助
    會標單多張，並未扣案，且已在各該次會標會開標後即撕毀丟棄，業據被告於本
    院調查時供述在卷，而依民間習慣，各該標單亦係於各該次標會後即行丟棄，況
    被告為免犯罪被發覺，衡諸常情，當無留存標單之必要，是前開標單及其上偽造
    之署押既已滅失而不存在，自無從宣告沒收。至前開款項借用證，據告訴人寅○
    ○陳明尚在伊處，並未滅失，從而該款項借用證上偽造之劉高發署押乙枚與簡松
    林署押乙枚，印文三枚，均應依刑法第二百十九條之規定沒收之，而被告供述偽
    造之簡松林印章尚在其家中，亦未滅失，應依刑法第二百十九條規定併為沒收。
據上論結，應依刑事訴訟法第三百六十九條第一項前段、第三百六十四條、第二百九
十九條第一項前段、刑法第五十六條、第二百十六條、第二百二十條第一項、第二百
十條、第三百三十九條第一項、第五十五條、第二百十九條，罰金罰鍰提高標準條例
第一條前段，判決如主文。
本案經檢察官許仲瑩到庭執行職務。
中    華    民    國      九十一      年      七      月      二十四    日
                                  臺灣高等法院臺南分院刑事第四庭
                                      審判長法官  陳    義    仲
                                            法官  王    浦    傑
                                            法官  楊    子    莊
右正本證明與原本無異。
如不服本判決，應於判決送達後十日內向本院提出上訴狀，其未敘述理由者並應於提
出上訴狀後十日內向本院補提理由書（應附繕本)。
                                      法院書記官  王    全    龍
中    華    民    國      九十一      年      七      月      三十      日
附錄：本判決論罪科刑法條
刑法第二百十六條
行使第二百十條至第二百十五條之文書者，依偽造、變造文書或登載不實事項或使登
載不實事項之規定處斷。
刑法第二百二十條第一項
在紙上或物品上之文字、符號，依習慣或特約，足以為表示其用意之證明者，關於本
章之罪，以文書論。
刑法第二百十條
偽造、變造私文書，足以生損害於公眾或他人者，處五年以下有期徒刑。
刑法第三百三十九條第一項
意圖為自己或第三人不法之所有，以詐術使人將本人或第三人之物交付者，處五年以
下有期徒刑、拘役或科或併科一千元以下罰金。
